臺灣高等法院臺中分院刑事判決　　　　　　　　　九十一年度上更(一)字第二六號
　　上　訴　人
　　即　被　告　丁○○
　　上　訴　人
　　即　被　告　甲○○
　　共同選任辯　梁宵良
　　護人
右上訴人等因殺人未遂案件，不服台灣台中地方法院中華民國八十八年五月十日第一
審判決（民國八十七年度訴字第一九一八號，起訴案號：台灣台中地方法院檢察署民
國八十七年度偵續字第九四號、八十七年度偵字第一五五二三號），提起上訴，判決
後經最高法院發回更審，本院判決如左：
    主  文
上訴駁回。
    事  實
一、丁○○係前台中縣清海國中校長，原為丙○○之配偶，於民國八十六年九月間，
    與其先前在台中縣和平國中任職校長時之同事甲○○相互姦淫（丁○○、甲○○
    所犯通相姦罪，業經判處各有期徒刑三月確定）。丁○○雖欲與甲○○長相廝守
    ，惟礙於校長之身分，不願以離婚之方式結束與丙○○之婚姻關係，為求一勞永
    逸，竟與甲○○共同謀議，於八十六年九月十二日至十月二十九日間，先後以電
    話或當面多次聯繫，教唆原無殺人犯意之紀財發（業經本院前審判處有期徒刑一
    年二月確定）駕車衝撞丙○○，企圖以製造車禍意外之方式，殺害丙○○。其間
    紀財發曾三次至台中縣太平市○○路丁○○與丙○○住處附近等候丙○○出現，
    預備駕車撞死丙○○，惟因紀財發錯估丙○○可能出來之行走方向致反應不及，
    或因紀財發臨時車輛故障，或因丙○○臨時有事未回太平市之住處等因素，方未
    得逞。嗣有不明人士將丁○○、甲○○上開電話通聯錄音帶置放於丙○○辦公室
    ，丙○○始得知上情。
二、案經丙○○訴請台灣台中地方法院檢察署檢察官偵查起訴。
    理  由
一、按刑事訴訟法所謂「證據排除法則」或「證據禁止法則」乃指違法取得之證據，
    法院不得援引為裁判之基礎，亦即排除違法取得證據之證據能力。而違法取得證
    據者可能為國家機關，亦可能為私人，惟證據排除法則之發展，原係在禁止國家
    機關以違法之手段蒐集被告犯罪之證據，並非在禁止私人違法取得證據。且揆之
    美國、日本、德國立法例，即便禁止國家機關違法蒐集證據行為，亦採取相對排
    除原則，而非採絕對排除原則，亦即必須依個案衡量國家刑罰權追訴之利益及被
    告個人權利保護之必要性來決定是否應適用證據排除法則。我國關於證據排除法
    則法雖無明文規定，然最高法院八十八年度台上字第二三三號判決要旨認：「違
    反法定程序取得之證據，應否予以排除，必須考量容許其作為認定事實之依據，
    是否有害於公平正義。倘依憲法所揭示之基本精神，就個案違反法定程序情節、
    犯罪所生危害等事項綜合考量結果，認以容許其作為認定事實之依據，始符合審
    判之公平正義，而不予排除，自不能指為違法。原判決考量查獲之安非他命數量
    龐大，且為政府公告查禁之違禁物，依比例原則，認扣押之安非他命等物有證據
    能力，於法尚無不合。」等語，即採上開權衡理論，足資參考。又於美國、日本
    立法例，私人違法取得之證據，並無證據排除法則之適用；於德國立法例，私人
    違法取得之證據，原則上亦無適用證據禁止原則，惟在證據蒐集係以強暴、脅迫
    等嚴重違法手段所取得時，始有適用證據排除法則而排除其證據能力。又按人民
    有秘密通訊之自由，憲法第十二條定有明文。本院認有關私人非法取得之證據，
    於美國等外國立法例上雖無證據排除法則之適用，惟為確保憲法保障人民秘密通
    訊之基本人權，應於具體個案中，衡量國家刑罰追訴之利益及被告上開基本權利
    保障之重要性，據以決定證據排除法則適用與否。本件告訴人雖陳明九捲錄音帶
    係由不詳人士置放於其辦公室內，然無法認定上開錄音帶係經合法程序取得，故
    上開錄音帶應認係非法取得之證據甚明。惟本院審酌上開非法取得之錄音內容雖
    係侵害被告丁○○、甲○○之通訊秘密，然情節尚非重大，且上開非法取得之錄
    音，如在公開法庭播放，使錄音內容重現，對被告丁○○、甲○○秘密通訊自由
    之再度侵害及訴訟上防禦之不利益尚非重大，而被告等所犯之罪嫌，係擬侵害剝
    奪告訴人之生命法益，對告訴人及社會治安危害甚鉅，且被教唆者尚未著手殺人
    行為，於本案犯罪證據蒐集上，告訴人或偵審人員如依法定程序，得以發現上開
    電話錄音內容之必然性微乎其微，就被告之程序正義、基本人權之保障及告訴人
    生命法益之重要性及國家刑罰追訴之利益利害相衡，應認上開非法取得之錄音帶
    應不適用證據排除法則，仍有證據能力而得為本院裁判之基礎，辯護人辯護意旨
    認上開錄音帶係非法取得而無證據能力云云，尚無可採，先此敘明。
二、訊據上訴人即被告丁○○、甲○○均矢口否認犯行，被告丁○○辯稱：其僅叫紀
    財發跟蹤丙○○，查看丙○○有無外遇，未教唆紀財發撞死丙○○云云；被告甲○○則辯稱：其和丁○○的對話是叫紀財發去跟蹤丙○○，並不是要紀財發撞死
    丙○○，所稱「正衝」係打招呼之意云云。惟查：
  (一)右揭事實，業據告訴人丙○○指述綦詳，並有其所提出之錄音帶九捲及錄音譯文
    （見八十六年度偵字第二三三二○號偵查卷宗第九至八十三頁）可憑。經原審當
    庭勘驗播放該等錄音帶，其內容均與上開錄音譯文相符，業已載明原審審判筆錄
    可稽。又該錄音內容確為被告丁○○、甲○○二人之對話，亦據渠二人供承不諱
    ，復經送法務部調查局鑑定結果，認：「錄音帶九捲內疑似丁○○、甲○○二人
    聲音均與丁○○、甲○○本人聲音音質相同」「送鑑錄音帶九捲，僅編號(3)錄音
    帶於Ａ面約二分十六秒處有中斷痕跡，餘未發現有剪接中斷情形」，有該局八十
    七年五月二十六日陸(三)字第八七○三六四七五號、八十七年十月十二日陸(三)
    字第八七○七四六六二號鑑定通知書各一份在卷可憑，且被告二人於本院審理時
    亦不否認渠二人有上開錄音內容之對話，足認上開錄音內確實為被告二人之通話
    內容無訛。
  (二)上開錄音帶內容經原審當庭勘驗後，有如下之內容（男：指被告丁○○；女：指
    被告甲○○）：
  (1)八十六年九月十二日內容：（第一捲錄音帶，見偵二三三二○卷第九至十四頁）
  （女）：‧‧‧你現在聽清楚，星期六找一些家裡的事，叫兒子陪你做，晚上叫你
          老婆買菜回來吃啦！
  （男）：喔！
  （女）：你這樣懂嗎？那小弟今天就忽然出現‧‧‧他跟我說，他最近手頭很不方
          便‧‧‧（同上偵查卷第九頁反面）
  ‧‧‧‧‧‧
  （男）：‧‧‧啊！他是什麼時候去學校找你？
  （女）：我‧‧‧你說小弟，我今天第四節的時候啊，我在上課啊，他就來找我，
          他就急得要死啊！就講說，我就罵他，因為我已經在開學以前就到不到他
          的人，到現在說他去南投，又說去南投，又聽說去台北，都找不到人就忽
          然出現了。
  （男）：沒有，這機會不是很多啦！啊就要去「登」（台語跟蹤、等候）這樣啦！
  （女）：啊！他就說星期六時，反正中秋節也快到了嘛！禮拜六晚上也不用煮飯了
          嘛！‧‧‧（同上偵查卷第十一頁）
  ‧‧‧‧‧‧
  （男）：好啦，禮拜六再看啦，
  （女）：再看哦？
  （男）：不是啦，我一定會再，我一定會過去啦，一定會回太平啦，
  （女）：我跟你講喔，七點到九點啦，
  （男）：差不多啦，
  （女）：現在我是要告訴你，帶兒子做做家事嘛，那就兒子不可能出去，你也不可
          能出去嘛，
  （男）：好啦‧‧‧（同上偵查卷第十三頁至第十三頁反面）
   ‧‧‧‧‧‧
  （女）：假設要一起出去的，看你先走，還是他先走，你等一下，還是怎麼樣，上
          個廁所，還是怎麼樣，這樣子，這樣子分開來走，
  （男）：我用走的，用走路的？
  （女）：不是啦，騎車一定一起啦，就是不要一起啦，
  （男）：是呀，我儘量想辦法，
  （女）：所以我就跟你說把兒子留住。
  （男）：我會儘量想辦法啦！
  （女）：對啦，就是他說，他七點到九點，他今天主動來的嘛！也不是我找他的。
         （同上偵查卷第十三頁反面至十四頁）。
  (2)九月十五日內容：（錄音帶第二捲，見同上偵卷卷第二○至二一頁）
  （男）：我跟你講，要，要出去，我要，我要設計讓他出去。
  （女）：他不出去喔！
  （男）：不是。
  （女）：怎麼樣？
  （男）：結果來了一個人，就是送中秋節的禮物，這一邊的啦！（見同上偵查卷第
          二十頁）
  ‧‧‧‧‧‧
  （女）：我就知道沒有出去啦！
  （男）：正好八點，你怎麼知道。
  （女）：我怎麼不知道。
  （男）：他有去等嗎？
  （女）：唉呀，人家每個禮拜六現在固定，每個禮拜會去啦！
  （男）：‧‧‧他的運也不錯啊，我這個禮拜六本來要設計讓他出去的啦‧‧‧。
  （女）：啊其實我也沒有說你會讓他出去。
  （男）：會啦！
  ‧‧‧‧‧‧‧
  （男）：（嘆氣）
  （女）：會過去啦！怎樣我不知道啦！
  （男）：我還是會設計，我當時講的不知道，就是說我們能不能、能不能有那個機
          會，就是不一定嘛！你知道嗎？我現在就是這樣啦！我本來禮拜六，現在
          也，也不是很，很那個啦！他現在也，也嘛很‧‧‧（同上偵查卷第二一
          頁）。
  ‧‧‧‧‧‧‧
   （男）：所以，所以不管怎麼樣，禮拜六還是要去「登」。
   （女）：你如果要載他上班，我就不去登了啦！
   （男）：啊！那不是那樣的啦！（同上偵查卷第二四頁）
  (3)十月二十一日內容：（錄音帶第四捲，見同上偵卷卷第三五至四○頁）
  （男）：所以喔！所以我還是一直在想阿發這件事啊，因為我們既然給了他東西嘛
  ，他可能還是要負責。
  （女）：他應該會負責啦。
  （男）： 對。
  （女）：啊！就是散散的，我們沒找他，他也散散的，這樣啦你知道嗎？
  （男）：對，對。（見同上偵查卷第三七頁）
  ‧‧‧‧‧‧
  （男）：禮拜六晚上的八點左右‧‧‧（偵字第二三三二○號第三八頁）
  ‧‧‧‧‧‧
  （男）：二十五晚上。
  （女）：要回去。
  （男）：應該會回去啦！
  （女）：要不然你說這個禮拜不會回去，這個禮拜就已經二五啦！（同上偵查卷第
          三八頁）
  ‧‧‧‧‧‧
  （男）：我會說啦，我一定會說啦，然後二十五號是一個機會啦，我二十五號晚上
          應該是住在太平啦。
  （女）：八點多，
  （男）：，
  （女）：我來找阿發，
  （男）：對啊，
  （女）：那我這兩天來找，
  （男）：那時候我想辦法讓他出去買東西‧‧‧
  （男）：對，因為我是我是比較寄望這樣啦，這樣的話喔，比較一勞永逸。
  （女）：好啦！
  （男）：你知道嗎？
  （女）：好啦！
  （男）：嗯。
  （女）：我知道了啦！
  （男）：哦。
  （女）：好啦！
  （男）：如果真的都不行的話，我，我可能會自己做啦！
  （女）：啊？
  （男）：真的都不行的話，我可能會自己做啦！（同上偵查卷第三九頁至第四○頁
          ）
  (4)十月二十三日內容：（錄音帶第五捲，見同上偵卷卷第四六至四七頁）
  （男）：他那個如果、如果很勉強，就不要啦，他那個‧‧‧‧
  （女）：我跟你講啦，他現在都說可以、可以，你知道嗎？因為他不要拿出來嘛‧
          （同上偵查卷第四六頁）
 ‧‧‧‧‧‧‧‧
  （女）：因為當時我，我也曾問過他，我說這個喔，就是處理了以，就是像我們所
          說的這樣，會不會有、有、有‧‧‧‧‧‧‧‧
  （男）：後遺症，
  （女）：後遺症，對不對，那後來我們兩個想得滿久，那他自己也說，除了、除了
          他以外，沒有什麼後遺症，你說對不對！
  （男）：對呀，那他現在如果、如果講得太勉強的，他會不會出問題，
  （女）：對，不是，他如果敢做的，就不會出問題啦。
  （男）：對啦！
  （女）：因為一出問題，不是，一出問題第一個就他嘛。
  （男）：對呀！
  ‧‧‧‧‧‧
  （女）：這樣子，不要再拖三拖四的，那如果可以的，就是二十五號，他過去看看
          嘛！（同上偵查卷第四六、四七頁）。
  (5)十月二十五日內容：（錄音帶第六捲，見同上偵卷卷第五○至五一頁）
  （男）：你能夠通知到他，通知一下今天晚上不要過來，
  （女）：那裡來得及。
 ‧‧‧‧‧‧‧‧
  （男）：他不回去啦，他約很多同事要去，要到大肚來。（同上偵查卷第五十頁）
 ‧‧‧‧‧‧‧‧
  （男）：現在怎麼辦，能夠，能夠叫他不要出來，就不要出來，以後再找機會，好
          不好？
  （女）：這樣喔，要不然我就趕過去你家，跟他講，不要讓人家傻傻的在那裡等。
         （同上偵查卷第五一頁）
  ‧‧‧‧‧‧
  （另撥一通）
  （女）；阿發，阿發，阿發現在有沒有在家裡‧‧‧
  （女）：出去了，他有沒有帶ＢＢ扣（同上偵查卷第五一頁反面）
  (6)十月二十五日內容：（錄音帶第七捲，見同上偵卷卷第五四至六三頁）
  （男）：你那天有沒有去攔到？
  （女）：有啊！
  （男）：有喔！不好意思。
  （女）：我跟你講。
  （男）：現在時間，現在機會越來越難找，你不知道。（同上偵查卷第五四頁反面
          ）
   ‧‧‧‧‧‧
  （男）：‧‧‧這個禮拜四我兒子要回來啦，所以這個禮拜六大概沒有機會啦‧‧
  （女）：你不是要回太平嗎？
  （男）：回太平沒有機會啦，我兒子回，沒有機會啦，沒有機會讓他一個人騎車子
          出去。
  （女）：你現在有沒有發現一件事情，叫停的全部都是你。
  （男）：不是叫停。
  （女）：每一次叫停，上一次叫停，你是說友人來我們學校ＸＸＸ不可以。
  （男）：唉呀！什麼叫停。
  （女）：什麼都不可以，不可以，不可以。
  （男）：啊！啊！前兩次，前兩、三次是、是、是怎麼樣叫停誰叫停？
  （女）：你不要跟我大小聲啦！
  （男）：要不然你怎麼說我叫停？
  （女）：我跟你講啦！
  （男）：我沒有叫停。（偵字第二三三二○號第五九頁反面至六○頁）
  ‧‧‧‧‧‧
  （女）：你這件事情要不要做？
  （男）：要
  ‧‧‧
  （女）：他要做
  ‧‧‧
  （女）：而且必須要這個月之內
  （男）：十一月份之內
  （女）：這個月之內是最好的時機
  （男）：不，十一月份啦！
  （女）：對呀！十一月份。
  （男）：十一月份，我也希望。
  （女）：十一月份是最好，最好。
  （男）：我也是希望十一月份，我現在翻日子啦！十一月十八、十一月八日有一個
          機會啦。
  （見同上偵查卷第六二頁反面至第六三頁）
  ‧‧‧‧‧‧
   （女）：那我現在是跟他講，不好找他對不對，我申請一個扣機今天就拿到。
   （男）：嘿。
   （女）：放在他身上，這扣機是我們，我們三個人用的。
   （男）：好。
   （女）：我不准他給別人用。
   （男）：好。
   （女）：因為用完了以後，我要收回。
  （見同上偵查卷第六四頁）
  (7)十月二十九日內容：（錄音帶第九捲，見同上偵卷卷第七七至  頁）
   （女）：可是我比較期望一件事情，我到期望她跟你離婚。
   （男）：啊！
   （女）：我期望他跟你離婚，因為阿發，我覺得我會有負擔。
   （男）：不可靠嗎？
   （女）：不是不可靠，第一個是未知的是不是一舉就成功了，我說過萬一是受傷
           的話那更麻煩‧‧‧（同上偵查卷第七七頁）
  ‧‧‧‧‧‧
   （女）：你是覺得她跟你離婚比較不好？
   （男）：我不知道。
   （女）：為什麼？
   （男）：（無聲）
   （女）：你是離婚你會被人家責備啦！
   （男）：離婚比較不喜歡‧‧‧
   （女）：因為阿發萬一沒有成功呢？因為你們那個巷子，我走一遍，就從後面走
           那後面這樣子很小，除非他這樣子出來，阿發這樣子過去，但是沒有辦
           法這樣子做，萬一出來是別人咧‧‧‧那個路太小，根本開車開不快的
           啦‧‧‧萬一、萬一受傷的，那到最後咧。
   （男）：（嘆氣）我告訴你。
   （女）：我有我想到這個。
   （男）：那我就就想把他做一下，就、就成了。
   （女）：那萬一做不成咧，因為那路那麼小，你也知道那路很小，是不是騎摩拖
           車比開車快。
   （女）：‧‧‧現在問題阿發不能轉過頭現出來‧‧‧他如果從家裡出來，等到阿
           發看到他騎的時候，他不知道，不知道已經到那裡去了，你知道嗎，那
           他從後面那個巷子很小，你知道嗎？他汽車怎麼可以開得那麼快。（同上
           偵查卷第八○頁）
   （女）：就是你說萬一反面走，就這樣走過來往右轉
   （男）：往出門右轉喔
   ‧‧‧
   （男）：‧‧‧應該是他會左轉，禮拜六的話，他會左轉
   （女）：‧‧‧不是從修車廠這邊吶
   （男）：應該會從修車廠這邊
   （女）：要不然你說從那邊
  ‧‧‧
   （男）：因為禮拜六到七、八點，我會要求他去夜市買東西
   （女）：對呀！你說夜市他都往那邊哪
   （男）：是夜市會往這邊，
   （女）：會往這一邊喔！
   （男）：修車廠這一邊，
   （女）：不過你上次不是這樣說喔，你上次說買麵是從另外一邊啊，
   （男）：那是普通時候，如果是夜市，是，
   （女）：會轉這邊，
   （男）：會轉，會轉修車廠這邊，修車廠這邊路比較大條，你知道嗎？
   （女）：對呀！反而就比較好啊，尤其他，只要在那個，現在新蓋好房子那邊，
   （男）：對，
   （女）：確定他出來就可以了，上一次阿發就是在那邊，結果你老婆這樣開過去，
           不經過馬路嘛‧‧‧所以現在只能夠正衝，你知道嗎，啊正衝要不，如果
           沒有確定是這個人的話，萬一弄錯人咧，所以現在很難的就是沒有辦法把
           握，所以我現在就在想，萬一，萬一只是稍微個輕傷，或者怎麼樣的話，
           那連離婚的希望都沒有了‧‧‧
   （男）：我是比較傾向於不要用離婚。
   （女）：我現在講的有沒有可能，
   （男）：有啦，但是要跟你就是要，最主要，要阿發做的漂亮，
   （女）：做啊，我有跟他講，他也希望這樣‧‧‧問題是那個地點能嗎？那個地點
           不見得，他開車開快一點，能開多快‧‧‧。再加上他也不關門的話，
           他摩托車騎了就跑出來，‧‧‧他直接騎出來的話
   （男）：不會直接騎出來
          ‧‧‧‧
   （同上偵查卷第八十頁反面至第八一頁反面）
   （女）：對呀，他不會關門啊，他會直接、直接出來啊，直接出來，等到阿發看到
          會太慢，
   （男）：阿發都在那裡等，
   （女）：阿發上一次是都在、都在過來的大馬路啦
  ‧‧‧‧‧‧（同上偵查卷第八二頁）
  (三)本院審之上開八段錄音內容，被告二人於上開談話中謀議如何教唆綽號「阿發」
    之紀財發至被告丁○○與告訴人太平住處等候告訴人，再由被告丁○○藉機要被
    告單獨外出，再由紀財發以駕駛汽車衝撞告訴人之方式，欲謀殺告訴人甚為明確
    。復參諸被告甲○○、紀財發於原審均坦承：同案被告紀財發曾於八十六年十月
    二十五日至台中縣太平市○○路丁○○與丙○○住處附近等候，嗣因被告丁○○
    電告甲○○稱其與告訴人不回該住處，被告甲○○即親自前往上址，叫紀財發離
    開等節，更足佐證上開十月二十五日之電話錄音內容確屬真實，從而依上開錄音
    內容已足以明確勾勒出本件之犯罪事實，乃被告丁○○、甲○○確曾交付殺害告
    訴人之代價予同案被告紀財發，由被告丁○○設計讓告訴人單獨出門，同案被告
    紀財發亦多次實際開車到太平市○○路被告丁○○與告訴人之住處附近等候，預
    備駕車撞死告訴人，惟因同案被告紀財發錯估告訴人出來的方向致反應不及；或
    因紀財發臨時車輛故障；或因丙○○臨時有事未回太平住處等因素，方未得逞。
  (四)同案被告紀財發於原審雖辯稱十月二十五日係前往等候被告丁○○擬談論租屋事
    宜云云，惟商談事務以電話聯繫即可，同案被告紀財發何必大費周章，自山上至
    市區等候，又依被告丁○○、甲○○前後之對話，係先鎖定日期，再由被告甲○○連繫同案被告紀財發，被告丁○○則使告訴人回太平市之住處，並設計讓告訴
    人單獨出門，並無關於商談租屋之事宜，且在告訴人因約同事至大肚鄉住處致無
    法回太平市住處時，被告丁○○立即以電話連絡被告甲○○轉知同案被告紀財發
    不要去等，因同案被告紀財發已不在家，被告甲○○即親自到現場叫同案被告紀
    財發離開，況被告丁○○縱有囑同案被告紀財發尋找合適之房屋，然其自承不想
    讓告訴人知悉，豈有約被告紀財發至其住處附近等候商談之理。另被告甲○○辯
    稱其所云「正衝」係打招呼之意，惟打招呼應係在偶遇之情形，豈有「現在變成
    『只能夠』『正衝』」，且其後接言：「如果沒有確定是這個人的話，萬一弄錯
    人」「所以現在很難的就是沒有辦法把握，所以我現在就在想，萬一，萬一只是
    稍微個輕傷，或者怎麼樣的話，那連離婚的希望都沒有了」等語，顯見「正衝」
    並非打招呼，而係駕車衝撞告訴人，使告訴人死亡之意。又被告丁○○、甲○○
    辯稱：係囑同案被告紀財發跟蹤告訴人，調查告訴人是否有外遇云云，然被告果
    真欲調查外遇，秘密唯恐不及，豈須「正衝」，被告甲○○亦不致在電話中稱：
    「假設要一起出去的，看你先走，還是他先走，你等一下，還是怎麼樣，上個廁
    所，還是怎麼樣，這樣子，這樣子分開來走」等語，亦即縱使被告丁○○與告訴
    人共同外出，亦要被告丁○○想辦法讓告訴人獨自先走，被告丁○○則隨後而行
    ，二人不要走在一起，則被告丁○○既與告訴人共同外出，豈有讓同案被告紀財
    發再行跟蹤，以調查告訴人有無外遇之理。顯見被告等所辯，均有違常理，不足
    採信。
  (五)又被告二人於十月二十七日雖有爭吵，被告甲○○並責備被告丁○○一直叫停云
    云，然細查被告二人該日談話脈絡，係因告訴人發現被告丁○○可能有外遇，而
    要求與被告丁○○同進同出，被告丁○○未斷然拒絕告訴人之要求，被告甲○○
    心生不滿而發生爭吵，且被告丁○○於談話中一再否認叫停，並於被告甲○○詢
    問「你這件事情要不要做？」，被告丁○○亦答稱「要」，二人並繼續商量殺害
    告訴人之時機，故尚難僅以被告甲○○於電話中責怪被告丁○○叫停等語，即認
    為被告丁○○有中止教唆殺人之故意。另依被告二人十月二十九日之談話，亦足
    徵被告甲○○雖期望被告丁○○與告訴人離婚，然被告丁○○畏懼遭人家責備，
    不欲以離婚方式結束婚姻，故被告二人才共謀教唆同案被告紀財發駕車衝撞告訴
    人。又告訴人於另案被告二人妨害家庭偵查中由告訴代理人具狀指稱：十一月五
    日險些為一不詳顏色、廠牌之車輛撞及等語（見偵二二四四卷第九四頁反面）；
    又於本案偵查中自行具狀指稱：遭一墨綠色福特自小客車撞及等語（見偵續九四
    卷第六○頁），告訴人前後指訴雖有不一，然本院審之告訴人另案之指訴係由律
    師代為具狀，其內容是否完全符合告訴人真意仍有疑問，且告訴人於遭人衝撞慌
    亂中未看清車輛顏色、廠牌乃屬常情，縱使事後努力回想亦未必正確，另同案被
    告紀財發所駕駛之計程車雖係黃色，然同案被告紀財發如欲駕車殺人，豈敢駕駛
    自己所有汽車做案而未加掩飾？故本院認告訴人對於上開車輛之指訴雖先後不一
    ，且所指訴之顏色與同案被告紀財發所有黃色計程車顏色不符，然基於前開理由
    ，本院認尚不得以告訴人上開瑕疵指訴推認告訴人指訴被告二人教唆殺人之事實
    並非真實，遽為被告二人有利之認定。
  (六)本件經檢察官於偵查中囑託法務部調查局對被告丁○○、甲○○實施測謊，其結
    果認被告丁○○稱沒計畫叫人撞丙○○，經測試呈情緒波動反應，應係說謊；被
    告甲○○則生理狀況不佳，不符測試條件，有該局八十七年五月二十六日陸(三)
    字第八七○三六四七五號鑑定通知書一份附卷可參（見偵續九四卷第五五頁）。
    惟原審另囑託台灣省政府警政廳刑事警察大隊對被告三人實施測謊，其結果認被
    告丁○○對(1)你曾企圖製造假車禍殺害丙○○？（答：沒有），(2)你有叫紀財發
    開車撞死丙○○？（答：沒有），(3)你有無要付金錢給紀財發作報酬？（答：沒
    有）；同案被告紀財發對(1)丁○○有叫你開車撞死丙○○？（答：沒有），(2)丁○○有說要付你金錢作報酬？（答：沒有）等問題，均無不實反應；被告甲○○
    則因心律不整，不宜受測，有該隊八十八年三月二日省刑大鑑字第一三九三號鑑
    驗通知書附於原審卷可參（見原審卷第六六頁）。惟按測謊係依「犯罪嫌疑人從
    事犯罪行為後，因恐懼法律後果，故極力逃避，說謊為其自衛之本能亦係表徵，
    然其生理必然異常，故由其生理反應之異常研判有無說謊」之理論，由主持測試
    之人員操控測試儀器，並輔以各種問卷方式（如ＣＱＴ、ＳＡＴ、ＳＴ等等方法
    ）訊問受測者，即由測謊人員作問卷內容之調查，進而解讀其測試儀器上所顯現
    受測者之反應，且於測試前宜先由主持測試之人員與受測者晤談，並告知測謊之
    大致流程，期使受測者能處於正常而非因無知致生恐懼之生、心理狀態下受測。
    故影響測謊正確之因素除繫於受測者是否有疾病、藥物、疲勞、懷孕、環境、少
    年犯之因素影響外，尚須視測謊人員之經驗、對案情有無深入瞭解、是否確遵測
    謊程序及儀器之精密性等等，因而測謊結果雖有證據能力，然此證據之證明力尚
    非即屬確鑿而無瑕疵可疑，易言之，仍須其他證據相互配合，始可為認定犯罪事
    實之根據。準此，最高法院八十五年度台上字第五七九一號判決意旨即揭櫫：「
    測謊之鑑驗，係就受測人對相關事項之詢答，對應其神經、呼吸、心跳等反應而
    判斷，其鑑驗結果有時亦因受測人之生理、心理因素而受影響，該鑑驗結果固可
    為審判之參考，但非為判斷之唯一及絕對之依據，鑑驗結果是否可採，應由法院
    斟酌取捨」等語。查上開二次實施測謊之鑑定單位，即法務部調查局與台灣省政
    府警政廳刑事警察大隊，在情治及司法單位，因辦案需要時所提供之測謊技術之
    協助，於個案之案情澄清上，原即各具一定之權威性，要無軒輊，且無上下位階
    之服從關係，易言之，如上開二鑑定單位就同一個案作完全歧異之解讀鑑定時，
    其或可能係肇因於各測試單位就測謊方法及流程之掌握不同所致，然其鑑定結果
    孰為可採？並無類如司法裁判上級位階審級得以撤銷或廢棄下級位階審級之裁判
    而以上級審裁判為準之情形存在。是上開二份測謊鑑定報告既為完全相反之認定
    結果，足見就本件個案而言，測謊鑑定報告之刑事證明力，均難謂已確鑿而無瑕
    疵，從而本院無從憑上開測謊之鑑定，據為被告等犯罪之認定基礎，附此敘明。
  (七)綜上所述，被告二人所辯，均係臨訟編造之詞，意在卸責，顯無可取。本件被告
    丁○○、甲○○教唆殺人未遂之罪證明確，渠等犯行均堪認定。
二、按教唆他人犯罪者，為教唆犯，教唆犯，依其所教唆之罪處罰之，被教唆人雖未
    至犯罪，教唆犯仍以未遂犯論，但以所教唆之罪有處罰未遂犯之規定者，為限，
    刑法第二十九條定有明文，足見我國刑法對教唆犯之成立係採獨立主義，然於教
    唆犯之處罰，則採從屬主義，故被教唆者雖未至犯罪，教唆者仍成立犯罪，然其
    處罰係依未遂犯處罰之。本件被告丁○○、甲○○教唆原無殺人犯意之同案被告
    紀財發駕車衝撞告訴人，企圖以製造意外車禍之方式，殺害告訴人，同案被告紀
    財發並依其唆使，駕車等候告訴人出現，預備撞死告訴人，惟因同案被告紀財發
    錯估告訴人可能出來之行走方向致反應不及，或因同案被告紀財發臨時車輛故障
    ，或因告訴人臨時有事未回太平市之住處等因素，方未得逞。本件被教唆者即同
    案被告紀財發雖僅實施殺人之預備行為，但教唆者即被告丁○○、甲○○係教唆
    同案被告紀財發殺人，並非僅教唆其預備殺人，同案被告紀財發雖未達成殺人之
    目的，實與「未至犯罪」無殊，故核被告二人所為係犯刑法第二十九條、第二百
    七十一條第二項之教唆殺人未遂罪。又教唆犯並非共同正犯，共同教唆，應就教
    唆行為共同負責，無適用刑法第二十八條之餘地，此有最高法院七十三年台上字
    第二六一六號判例參照，故本件被告二人共同謀議教唆殺人未遂，並非刑法第二
    十八條共同正犯，附此敘明。又被告二人係未遂犯，應依刑法第二十六條前段減
    輕其刑。原審判決依刑法第二百七十一條第二項（原判決漏引）、第二十九條及
    第二十六條前段之規定，並審酌被告二人犯罪之動機、目的、手段、否認犯行之
    犯後態度，被告丁○○、甲○○均具有高程度之智識，且身為校長或老師，發生
    婚外情已極屬不當，尤不思自省悔悟，反進而企圖製造假車禍撞死被告丁○○之
    原配即告訴人，嚴重違背倫理情義，惡性非輕，且對告訴人及社會善良風俗之危
    害至鉅等一切情狀，各量處被告有期徒刑五年六月，本院核其認事用法，均無違
    誤，被告二人上訴仍執前詞否認犯罪，為無理由，應予駁回。
三、據上論斷，應依刑事訴訟法第三百六十八條，判決如主文。
本案經檢察官乙○○到庭執行職務。
中      華      民      國    九十一    年      四      月    二十四    日
                                   臺灣高等法院臺中分院刑事第八庭
                                         審判長法  官  羅  得  村
                                               法  官  陳  賢  慧
                                               法  官  陳  毓  秀
右正本證明與原本無異。
如不服本判決應於收受送達後十日內向本院提出上訴書狀，其未敘述上訴之理由者並
得於提起上訴後十日內向本院補提理由書（均須按他造當事人之人數附繕本）。
                                          書記官  吳  宗  玲
中      華      民      國    九十一     年      四       月   二十五   日
附錄論罪科刑之法條︰
刑法第二十九條：
教唆他人犯罪者，為教唆犯。
教唆犯，依其所教唆之罪處罰之。
被教唆人雖未至犯罪，教唆犯仍以未遂犯論。但以所教唆之罪有處罰未遂犯之規定者
為限。
刑法第二百七十一條：
殺人者，處死刑、無期徒刑或十年以上有期徒刑。
前項之未遂犯，罰之。
預備犯第一項之罪者，處二年以下有期徒刑。
                                                                        Ｆ